【裁判字號】    97,交聲,1813
【裁判日期】    980120
【裁判案由】    聲明異議
【裁判全文】
臺灣高雄地方法院交通事件裁定        97年度交聲字第1813號
                                    97年度交聲字第1814號
                                    97年度交聲字第1815號
                                    97年度交聲字第1816號
                                    97年度交聲字第1817號
                                    97年度交聲字第1818號
                                    97年度交聲字第1819號
原處分機關  高雄市政府交通局
異議人
即受處分人  甲○○
上列異議人即受處分人因違反道路交通管理處罰條例案件，對於
原處分機關即高雄市政府交通局民國97年7 月9 日所為處分（高
市交裁字第裁32-BB0000000號、第裁32-BB0000000號、第裁32-B
H0000000號、第裁32-BB0000000號、第裁32-VA0000000號、第裁
32-VA0000000號、第裁32-BB0000000號）聲明異議，本院裁定如
下：
    主  文
原處分撤銷。
    理  由
一、原處分機關略以：異議人即受處分人甲○○（下稱異議人）
    駕駛車牌號碼ZL-4765 號自用一般小客車，前於民國（下同
    ）91年11月5 日上午3 時36分許在高雄市○○路與孔鳳路口
    ，因駕駛人行車速度超過規定之速度20公里以上；於91年11
    月7 日上午2 時15分許，因駕駛人行車速度超過規定之最高
    時速未滿20公里；於92年1 月1 日下午1 時38分許，因駕駛
    人行車速度超過規定之最高時速未滿20公里；於91年11月2
    日下午8 時15分許，因駕車行經有燈光號誌管制之交岔路口
    闖紅燈；於91年11月1 日下午11時14分許，因駕駛人行車速
    度超過規定之最高時速未滿20公里；於91年11月2 日上午7
    時22分許，因駕駛人行車速度超過規定之最高時速未滿20公
    里；於91年11月17日上午3 時9 分許，因駕駛人行車速度超
    過規定之速度20公里以上，遂依道路交通管理處罰條例第40
    條第1 項及第53條第1 項規定，分別裁處異議人罰鍰新臺幣
    （下同）2,400 元、2,400 元、2,400 元、5,400 元、2,40
    0 元、2,400 、2,400 等語。
二、聲明異議意旨略以：異議人於97年7 月25日接獲裁決書，指
    稱異議人有上開違規行為，惟查，異議人並未考領汽車駕照
    ，也不會駕駛汽車，更未購買過任何汽車，實不知於何時遭
    人將上開車輛登記在異議人名下，故本件違規行為並非異議
    人所為，為此聲明異議等語。
三、經查：
  (一)按時效制度不僅與人民權利義務有重大關係，且其目的在於
    尊重既存之事實狀態，及維持法律秩序之安定，與公益有關
    ，須逕由法律明定，在法律未明定前，應類推適用關於請求
    權消滅時效期間之規定。至於時效中斷及不完成，於相關法
    律未有規定前，亦應類推適用民法之相關條文。而86年4 月
    23日修正、86年6 月1 日施行之道路交通管理處罰條例第90
    條規定：「違反本條例之行為，自行為成立之日起，為有連
    續或繼續之狀態者，自行為終了之日起，逾3 個月不得舉發
    ，但汽車肇事致人受傷或死亡案件，因肇事責任不明，已送
    鑑定者，其期間自鑑定終結之日起算」，即未就裁罰時效設
    有規定，是在行政罰法未公布施行前，自應類推相關法律規
    定。而公法上之請求權，除法律另有特別規定外，因5 年間
    不行使而消滅，行政程序法第131 條第1 項定有明文，此雖
    係有關公法上請求權時效，與違反行政法義務所生之裁處權
    無涉，惟於行政罰法公布生效前，如裁處權之時效已消滅時
    ，亦得類推適用。
  (二)次按95年2 月5 日起生效施行之行政罰法第27條固規定：「
    行政罰之裁處權因3 年期間之經過而消滅。前項期間自違反
    行政法上義務之行為終了時起算，但行為之結果發生在後者
    ，自該結果發生起算」，另同法第45條亦規定：「本法施行
    前違反行政法上義務行為應受處罰而未經裁處，於本法施行
    後裁處者，除第15條、第16條、第18條第2 項、第20條及第
    22條規定外，均適用之。前項行政罰之裁處權時效，自本法
    施行之日起算」，而行政罰法係於95年2 月5 日施行，是行
    政罰法第45條之規範目的，主要是為處理過渡時期之裁罰時
    效問題，而行政罰法第45條第2 項又係同法第27條第2 項之
    特別規定。惟此特別規定，對於在行政罰法施行前之行政罰
    案件，無從溯及適用該時效之規定。換言之，對於在行政罰
    法施行前之違規行為仍未裁罰者，即應類推適用行政程序法
    第131 條第1 項規定，如逾5 年不行使者，不得再予裁罰。
  (三)且按行政行為應受法律及一般法律原則之拘束，且應以誠實
    信用之方法為之，並應保護人民正當合理之信賴；此不僅為
    行政程序法第4 條、第8 條所明定，更為學者及實務所肯認
    。而行政程序法之規定為以上原則之明文化，為法律所揭示
    之行政程序保障原則，乃行政法理上具有憲法位階之法律原
    則，行政機關作出之行政行為，無論於行政程序法制定施行
    前或施行後，均應一體適用。且所謂誠實信用原則，係在具
    體權利義務關係，依正義公平方法，確定並實現權利之內容
    ，避免一方犧牲他方利益以圖利自己，應以權利人及義務人
    雙方利益為衡量依據，並應考察權利義務之社會上作用，於
    具體事實妥善運用之方法。公路監理主管機關長期怠於對交
    通違規行為作成裁決，不但使裁處權長久處於懸而未決狀態
    ，且致使違規人遭受處罰機關突襲性之行政裁罰，因此蒙受
    重大之不利益，顯已違反人民對於交通裁罰制度之合理信賴
    ，亦與誠實信用原則有悖。況處罰機關長時間延宕而未作出
    裁決，或裁決後遲未執行，如人民對於違規事實有所爭執，
    往往亦因時隔久遠，致未能立即提出有利之證據聲明異議，
    實影響其權益甚鉅。故處分機關長時間怠於執行交通裁罰處
    分之不利益，應責由處分機關自行承擔，實無轉嫁由人民承
    受之理。
四、是以，本件原處分機關認異議人違規時間分別為91年11月5
    日、91年11月7 日、92年1 月1 日、91年11月2 日、91年11
    月1 日、91年11月2 日、91年11月17日，竟迄至97年7 月9
    日始為裁決，已逾5 年期間，揆諸前揭說明，本件裁決處分
    難認適法，應由本院將原處分撤銷。又本件裁處既已罹於裁
    罰時效，則首揭異議人所主張之異議事由是否有據，即無調
    查之必要，附此敘明。
五、依道路交通案件處理法第20條，裁定如主文。
中    華    民    國    98    年     1    月    20    日
                  交通法庭  法  官  羅立德
以上正本證明與原本無異。
如不服本裁定應於送達後5日內向本院提出抗告狀。
中    華    民    國    98    年     1    月    20    日
                            書記官  賴朱梅


司法院資訊處製作；財團法人民間司法改革基金會備份。
